【裁判字號】    98,訴,1593
【裁判日期】    981113
【裁判案由】    確認區分所有權人會議記錄無效等
【裁判全文】
臺灣臺中地方法院民事判決              98年度訴字第1593號
原      告    乙○○
訴訟代理人    丁○○
被      告    甲○○
              丙○○
上列當事人間請求確認區分所有權人會議記錄無效等事件，經本
院於民國98年10月13日言詞辯論終結，判決如下：
    主      文
確認被告甲○○於民國九十七年十一月十日在臺中市○區○○路
290號12樓召開第一次區分所有權人會議之決議不存在。
訴訟費用由被告負擔。
    事實及理由
壹、兩造爭執要旨：
一、原告主張：其為臺中市金港大樓之住戶暨區分所有權人（臺
    中市○區○○路290號5樓），而被告甲○○雖亦為金港大樓
    之區分所有權人，然其於民國97年11月10日在臺中市○區○
    ○路290號12樓召開第一次區分所有權人會議（下稱系爭會
    議），於會議前，並無規約，亦未成立管理委員會，且無區
    分所有權人擔任管理負責人，卻未經由大樓區分所有權人二
    人以上，以書面互推一人為召集人，公告10日後，再以該召
    集人召開會議，其本身不具備召集人身份，卻自行召開系爭
    會議，並決議將規約草案交付委員會研訂，並選任被告甲○
    ○、丙○○及訴外人林俊然為管理委員，而被告甲○○既無
    召集權，其所召集之系爭會議自始完全無決議之效力，故提
    起本件訴訟確認該次會議決議不存在，另被告丙○○對外自
    稱上開決議有效，其二人自稱其依該決議當選管理委員，並
    依其所自行研訂之規約實際執行主任委員及財務委員之職務
    ，故自有對被告二人提起確認訴訟之必要，爰提起本件訴訟
    等語。並聲明：如主文第1項所示。
二、被告抗辯：金港大樓於75年10月16日興建竣工，至97年10月
    13日召開第一次區分所有權人會議為止，歷經22年，始終未
    依公寓大廈管理條例規定成立管理委員會，大樓歷經火災肆
    虐公共設施破舊不堪，被告甲○○於94年10月24日經法院拍
    賣取得大樓12樓產權後，發現上情，欲積極尋求有效管理，
    並依同條例第30條規定，於97年10月1日開會前十日前以電
    子郵局實體信通知全體區分所有權人於97年10月13日召開第
    一次區分所有權人會議，因出席人數不足，故依據同條例31
    條之規定，改為區分所有權人第一次座談會，該次座談會係
    由六樓之莊萬振（書面委託甲○○代理）、七樓審計部教育
    農林審計處（機關代表人李明哲）、八樓國有財產局臺灣中
    區辦公室（機關代表人郭倖慈）、九樓營建署城鄉發展分署
    （機關代表人高信清）、十一樓許金治（丙○○）、十二樓
    甲○○等積極表示「共同促成本大樓區分所有權人參加第一
    次區分所有權會議，以成立管理委員會提升本棟大樓居住與
    辦公品質」，該次座談會臨時動議決議通過：「再次召開第
    一次區分所有權人會議日期本年11月（誤植12月）10日（星
    期一）下午二時正，期間多與各區分所有權人協調，落款發
    起人（應為召集人之誤）建議再以甲○○名義發函，並以郵
    政掛號寄發會議召開通知書，以昭公信」，並分別簽署於座
    談會紀錄。其後於同年10月24日寄發通知全體區分所有權人
    ，，並於同日公告通知張貼於大樓電梯內，已符合二人以上
    書面推選，經公告十日後生效之要件，另因會議中，除三樓
    及十樓之外，出席（含委託書）人共有一樓（含底層）、二
    樓、四樓至九樓、十一樓至十二樓之區分所有權人，出席比
    例高達84.6%，會議召開程序均依據同條例及會議規範規定
    辦理，除合於法律規定外，系爭會議之召開亦合於法令規範
    。茲按照會議議程開議進行，討論提案審查大樓章程規約草
    案，因組織章程暨住（業）戶規約草案，係依同條例暨住（
    業）戶規約範本修訂，會議中咸認為規約有依大樓實際狀況
    及需要而訂定，授權交付委員會研訂，會議無異議停止討論
    ，決議：「擱置；付委員會研訂。」，依照大樓章程規約草
    案，規約第18條第2項第1款規定：「委員3名，由區分所有
    權人為候選人（但不包括承租人、借用人在內）」，故為選
    舉委員，原出席人推選屬政府使用之管理單位即七、八、九
    樓三名代表，但因其為公職身份，故而婉拒出任，復經推選
    十二樓之甲○○、十一樓之丙○○（為十一樓區分所有權人
    許金治之配偶）、二樓之林俊然（權利持分40分之3）等3人
    為候選人，經主席再徵求候選人，因未有其他委員人選推舉
    ，在與會無異議之狀況下，通過由上開三人擔任第一屆管理
    委員之常務委員。而當選之三名委員在原會議室召開第一次
    管理委員會議，並推舉甲○○為主任委員，丙○○為財務委
    員，林俊然則為監察委員。是被告甲○○於97年10月13日之
    座談會已有合法推薦，故其具備召集人資格，原告之請求為
    無理由，應予駁回等語。並聲明：原告之訴駁回。
貳、得心證之理由：
一、按民事訴訟法第247條所謂即受確認判決之法律上利益，係
    指因法律關係之存否不明確，致原告在私法上之地位有受侵
    害之危險，而此項危險得以對於被告之確認判決除去之者而
    言，故確認法律關係成立或不成立之訴，苟具備前開要件，
    即得謂有即受確認判決之法律上利益，縱其所求確認者為他
    人間之法律關係，亦非不得提起，最高法院42年臺上字第10
    31號著有判例可參，查本件原告以其為金港大樓之區分所有
    權人，被告甲○○召開系爭會議，並於該次會議決議被告甲
    ○○、丙○○為管理委員，因其對於該次會議之決議是否存
    在，與被告甲○○、丙○○間有所爭執，而有不明確之情形
    ，況管理委員會為公寓大廈之管理機關，影響其住戶權利，
    故對被告甲○○、丙○○提起本件訴訟，自有確認利益，合
    先敘明。
二、次查，原告主張被告甲○○雖為金港大樓之區分所有權人，
    其於97年11月10日在臺中市○區○○路290號12樓召開第一
    次區分所有權人會議，決議規約草案交付委員會研訂，並選
    任被告甲○○、丙○○及訴外人林俊然為管理委員等事實，
    提出臺中市金港大樓區分所有權人會議紀錄影本為證，並為
    被告所不爭執，可信為真。
三、又查，被告抗辯：被告甲○○於97年10月13日召開第一次區
    分所有權人會議，因出席人數不足，故改為區分所有權人第
    一次座談會，該次座談會臨時動議決議通過：「再次召開第
    一次區分所有權人會議日期本年12月10日（星期一）下午二
    時正，期間多與各區分所有權人協調，落款發起人建議再以
    甲○○名義發函，並以郵政掛號寄發會議召開通知書，以昭
    公信」，現場並由與會之人簽署，而至其於97年10月13日召
    開第一次區分所有權人會議為止，歷經22年，始終未依公寓
    大廈管理條例規定成立管理委員會等語，並提出臺中市金港
    大樓區分所有權人第一次（座談會）會議紀錄為證，原告對
    於上情亦不爭執，自可信為真。
四、復按區分所有權人會議除另有規定外，由具區分所有權人身
    分之管理負責人、管理委員會主任委員或管理委員為召集人
    ；管理負責人、管理委員會主任委員或管理委員喪失區分所
    有權人資格日起，視同解任。無管理負責人或管理委員會，
    或無區分所有權人擔任管理負責人、主任委員或管理委員時
    ，由區分所有權人互推一人為召集人；召集人任期依區分所
    有權人會議或依規約規定，任期一至二年，連選得連任一次
    。但區分所有權人會議或規約未規定者，任期一年，連選得
    連任一次。召集人無法依前項規定互推產生時，各區分所有
    權人得申請直轄市、縣（市）主管機關指定臨時召集人，區
    分所有權人不申請指定時，直轄市、縣（市）主管機關得視
    實際需要指定區分所有權人一人為臨時召集人，或依規約輪
    流擔任，其任期至互推召集人為止，公寓大廈管理條例第25
    條第3項、第4項分別定有明文，又本條例第25條第3項所定
    由區分所有權人互推一人為召集人，除規約另有規定者外，
    應有區分所有權人二人以上書面推選，經公告十日後生效。
    前項被推選人為數人或公告期間另有他人被推選時，以推選
    之區分所有權人人數較多者任之；人數相同時，以區分所有
    權比例合計較多者任之。新被推選人與原被推選人不為同一
    人時，公告日數應自新被推選人被推選之次日起算。前二項
    之推選人於推選後喪失區分所有權人資格時，除受讓人另為
    意思表示者外，其所為之推選行為仍為有效。區分所有權人
    推選管理負責人時，準用前三項規定，公寓大廈管理條例施
    行細則第7條亦有明文。查本件依照前開所述，系爭大樓之
    規約草案係於系爭會議決議交付委員會研訂，足見於決議當
    時草案尚未決議通過，是區分所有權人欲互推一人為召集人
    ，即應由區分所有權人二人以上以書面推選，並將公告十日
    後生效，經查，本件被告甲○○抗辯其於97年10月1日開會
    前十日前以電子郵局實體信通知全體區分所有權人於97年10
    月13日召開第一次區分所有權人會議等語，被告甲○○對於
    其所召集之97年10月13日第一次區分所有權人會議，雖提出
    其所稱97年10月1日在大樓電梯內公告通知照片為證，惟查
    ，依該照片觀之，尚難認為照片內之公告即為97年10月1日
    所公告，況參照照片內容所示之公告內容分別為「金港大樓
    區分所有權人名冊」及有關「增進金港大樓增值大樓需要管
    理維護」之記載，明顯非關於區分所有權人二人以上以書面
    推選，尚難認有公告十日，即生互推被告甲○○為召集人之
    效力。
五、再按公寓大廈管理委員會為人的組織體，區分所有權人會議
    為其最高意思機關。其區分所有權人會議之召集程序或決議
    方法，違反法令或章程時，依公寓大廈管理條例第1條第2項
    規定，固應適用民法第56條第1項撤銷總會決議之規定，由
    區分所有權人請求法院撤銷區分所有權人會議之決議。惟區
    分所有權人會議如係由無召集權人所召集而召開，既非公寓
    大廈管理委員會合法成立之意思機關，自不能為有效之決議
    ，且在形式上亦屬不備成立要件之會議，其所為之決議當然
    自始完全無決議之效力。於此情形，即屬依法提起確認該會
    議決議不存在之訴以資救濟之範疇，而非在上述撤銷會議決
    議之列，最高法院92年度臺上字第2517號著有判決意旨可參
    。查本件被告甲○○於97年10月13日召集第一次區分所有權
    人會議，然其既無召集權，是其所召集之該次會議非公寓大
    廈管理委員會合法成立之意思機關，自不能為有效之決議，
    且依照上開意旨觀之，即令改成座談會，亦不能為有效之決
    議。從而，被告甲○○於該次座談會臨時動議決議通過：「
    再次召開第一次區分所有權人會議日期本年12月10日（星期
    一）下午二時正，期間多與各區分所有權人協調，落款發起
    人建議再以甲○○名義發函，並以郵政掛號寄發會議召開通
    知書，以昭公信」，亦難認為有效。更何況開會時間為開會
    之重要事項，系爭大會實際開會時間為97年11月10日，而上
    開會議紀錄卻記載為「本年12月10日」，事後亦未見更正之
    公告，其所為之公告自難認為有何效力。甚且，依照上開說
    明，區分所有權人之會議係應產生召集權人後，再由召集權
    人召集會議，而被告甲○○卻僅透過上開座談會會議紀錄，
    於公告以其名義召集權人，並同時訂定開會日期，此舉明顯
    忽略其他區分所有權人擔任召集權之機會（參照公寓大廈管
    理條例施行細則第7條第2項之規定），更難認為係妥當之召
    集人推選。從而，本件即令認為被告甲○○確實有將座談會
    會議紀錄公告十日以上，其公告之內容尚難認為合法召集權
    人之推選，被告甲○○仍非合法召集權人，則系爭會議既係
    由無召集權人所召集所召開，自非公寓大廈管理委員會合法
    成立之意思機關，而不能為有效之決議，且在形式上亦屬不
    備成立要件之會議，其所為之決議當然自始完全無決議之效
    力，原告訴請確認被告甲○○所召開系爭會議之決議不存在
    ，自有理由，應予准許。
六、本件判決之基礎已為明確，兩造其餘爭執事項、攻擊、防禦
    方法及舉證，經審酌後核與判決結果無影響，爰不逐一論述
    ，附此敘明。
參、訴訟費用負擔之依據：民事訴訟法第78條、第85條第1項前
    段。
中    華    民    國    98    年    11    月    13    日
                  民事第三庭    法  官  許石慶
正本係照原本作成。
如對本判決上訴，須於判決送達後20日內向本院提出上訴狀。
中    華    民    國    98    年    11    月    16    日
                                書記官


司法院資訊處製作；財團法人民間司法改革基金會備份。
